【裁判字號】    95,上訴,145
【裁判日期】    950331
【裁判案由】    偽造文書等
【裁判全文】
臺灣高等法院刑事判決                 95年度上訴字第145號
上  訴  人
即  被  告  甲○○
選任辯護人  莫怡萍律師
上列上訴人因偽造文書等案件，不服臺灣板橋地方法院94年度訴
字第1371號，中華民國94年10月13日第一審判決（起訴案號：臺
灣板橋地方法院檢察署94年度偵字第1054號），提起上訴，本院
判決如下：
    主  文
原判決撤銷。
甲○○無罪。
    理  由
一、公訴意旨略以：被告甲○○與戊○○（業經本院另案判處有
    期徒刑壹年確定）於民國85年4月間，均明知其等已經資力
    不足，週轉困難，適丙○○邀集民間互助會，戊○○告知甲○○，2人竟共同基於為自己不法所有之犯意，冒用「李雪
    琴」、「美鳳」之名義，向丙○○佯稱願參加該民間互助會
    ，並獲「李雪琴」、「美鳳」授權代為處理標會、繳收會款
    事宜，致丙○○誤信為真，同意戊○○入會。該互助會含會
    首共40人次，會期自85年4月5日起至88年7月5日止，每會款
    新台幣（下同）2萬元，採預扣標息之內標制。戊○○與甲○○即共同基於概括犯意，由戊○○先後於85年5月5日及同
    年8月5日，在其臺北縣三峽鎮○○路65號住處，於標單上偽
    造「李雪琴」、「美鳳」姓名之署押，並分別於標單上記載
    標息為5,800元及7,000元，偽造成依習慣係表示「李雪琴」
    、「美鳳」願以所載標息標取會款之意思之標單，再持至丙○○位於同鎮、路11號住處提出參加競標，並均因超高標息
    而得標，足以生損害於丙○○及各活會會員與真正之「李雪
    琴」、「美鳳」等人，致使不知情之丙○○及各活會會員陷
    於錯誤而交付會款，並由丙○○分別將會款總額57萬9,600
    元及55萬5,000元交予戊○○，戊○○除轉交甲○○外，並
    於85年5月5日得標後數日內，承前行使偽造準私文書之概括
    犯意，在其上開住處，於得標紀錄單上偽造「李雪琴」之署
    押1枚，表示係由李雪琴得標並已收受標得之會款57萬9,600
    元之意，再持以交還乙○○，亦足生損害於丙○○及各活會
    會員與真正之「李雪琴」；「美鳳」得標之會款，則由戊○○以其本人之名義在前開得標紀錄單上簽收。嗣因於同年12
    月5日，戊○○以自己名義標得前開互助會，得款58萬9,200
    元，而自86年3月間起，未再續繳會款，且避不見面，丙○○始知上情。因認被告甲○○與戊○○共同涉有刑法第216
    條、第210條之行使偽造私文書罪及刑法第339條第1項之詐
    欺取財罪。
二、公訴人認為被告甲○○涉有上開罪嫌，係以：告訴人丙○○
    之指訴及所提出之互助會會單與本院93年度上訴字第1092號
    判決書、被告甲○○於本院另案93年度上訴字第1092號戊○○被訴偽造文書等案件準備程序中（下稱本院另案）以證人
    之身分陳稱：其因參加其他互助會，資金窘困，乃委託戊○○以「李雪琴」及「美鳳」名義，參加丙○○所召集之互助
    會2會，圖以會養會，並由戊○○代為標會，上開2會得標後
    ，均由其取得合會金，然因週轉不靈而未再繳付會款等情（
    見前開本院刑事卷宗第94頁至第96頁）；核與證人即共犯戊○○於本院另案及本案偵查及本院審理中中時到庭具結證述
    ：其於85年4月間受被告之託，以「李雪琴」及「美鳳」名
    義參加系爭互助會，復經被告被告甲○○授意，依序於同年
    5 月5日、同年8月5日，由其分別填載「李雪琴」、「美鳳
    署名及標息金額之標單，先後持以競標而得標，其並將得標
    金交付予被告甲○○云云（94年度偵字第1054號偵查卷第12
    頁，本院卷第45、46、47頁）相符等情，執為論據。訊據被
    告甲○○固坦承於本院另案審理戊○○被訴偽造文書案件準
    備程序中以證人具結證稱：「因為我怕我先生知道，所以隨
    便用個名字參加互助會。」「因為週轉不靈，所以我才會標
    取互助金。我原本就是以會養會，因為繳不出錢了，所以才
    會跟這個會，標取互助金去繳另外的會錢。」等語（本院93
    年度上訴字第1092號卷第94至96頁），惟於本案偵查、原審
    及本院審理中迭堅決否認有與戊○○共同何偽造文書及詐欺
    等犯行，辯稱：伊從未參加告訴人之系爭互助會，亦不知「
    李雪琴」、「美鳳」為何人，更未取得戊○○以「李雪琴」
    、「美鳳」名義標得之合會金，僅於本院另案93年5月28 日
    準備程序期日，受戊○○之誤導稱謂以其前另有相同案件之
    託，以此方式即可為戊○○脫罪，為與事實不符之陳述云云
    。
三、按犯罪事實應依證據認定之，無證據不得認定其犯罪事實；
    被告或共犯之自白，不得作為有罪判決之唯一證據，仍應調
    查其他必要之證據，以察其是否與事實相符，刑事訴訟法第
    154條第2項、第156條第2項分別定有明文。又告訴人之告訴
    ，係以使被告受刑事訴追為目的，是其陳述是否與事實相符
    ，仍應調查其他證據以資審認；最高法院76年台上字第4986
    號判例、52年台上字第1300號判例可資參照。次按刑事訴訟
    法上所謂認定犯罪事實之證據，係指足以認定被告確有犯罪
    行為之積極證據而言，該項證據自須適合於被告犯罪事實之
    認定，始得採為斷罪資料。如未能發現相當證據，或證據不
    足以證明，自不能以推測或擬制之方法，以為裁判之基礎。
    又刑事訴訟上證明之資料，無論其為直接或間接證據，均須
    達於通常一般人均不致有所懷疑，而得確信其為真實之程度
    ，始得據為有罪之認定，若其關於被告是否犯罪之證明未能
    達此程度，而有合理性懷疑之存在，致使無法形成有罪之確
    信，根據「罪證有疑，利於被告」之證據法則，即不得遽為
    不利被告之認定，此分別有最高法院29年上第3105號、40年
    臺上字第86號、76年臺上字第4986號判例可資參照。本院經
    查：
  (一)按被告以外之人於審判外之言詞或書面陳述，除法律有規定
    者外，不得作為證據；被告以外之人於審判外向法官所為之
    陳述，得為證據，刑事訴訟法第159條第1項、第159條之1第
    1項分別定有明文。證人丙○○、丁○○○、己○○於原審
    另案92年度易字第2744號戊○○被訴偽造文書等刑事案件
    審理時所為陳述，雖係本案審判外之陳述，惟均係向法官所
    為，依前開法條規定，應認有證據能力。至於本院另案戊○○偽造文書等刑事案件卷附之書證、物證等非供述證據部分
    （含原審92年度易字第2744號刑事卷宗、臺灣板橋地方法院
    檢察署86年度偵字第4253號、第8724號、第10476號、88年
    度偵緝字第55 2號、91年度偵緝字第68號、91年度偵續字第
    190號、92年度調偵續字第3號），經本案檢察官提起公訴時
    引用為證明本案犯罪事實之證據方法，其性質並非傳聞證據
    ；另證人戊○○於原審審理時到庭具結而為陳述，關於其心
    理狀態、認知等可信性或作為彈劾證據之審判外陳述，因非
    作為證明犯罪事實之實質證據，即與傳聞證據有間，此際亦
    不生證據能力欠缺之問題，合先敘明。
  (二)本件系爭互助會係丙○○名義擔任會首，而由其妻丁○○○
    招攬會員、收取會款及主持標會，該互助會並有同1人不得
    連續競標之規定，嗣戊○○除以自已名義外，並向丁○○○
    表示另以「李雪琴」及「美鳳」名義參加該互助會，「李雪
    琴」、「美鳳」2人之繳付會款及參與標會均由戊○○全權
    負責為之，戊○○均全未言及係代被告甲○○入會及標取會
    款等情，業據證人丁○○○於另案原審及本件本院審理中結
    證屬實（另案原審92年度易字第2744號卷第110至114頁，本
    院卷第62至65頁），且有該互助會會單在卷可稽（本院卷第
    81 至83頁），證人戊○○亦不否認以「李雪琴」、「美鳳
    」名義入會（91年度偵續第190號卷第23頁反面、另案原審
    92年度易字第2744號卷第20、33、82頁），證人丁○○○籌
    組本件互助而會向戊○○招攬入會時，被告甲○○並未出面
    ，戊○○並未言及「李雪琴」、「美鳳」即係被告甲○○入
    會，甚且，戊○○猶向丁○○○表示「李雪琴」、「美鳳」
    2人會款由其本人負責，亦未向丁○○○或其夫丙○○陳明
    向被告甲○○收取，而該互助會會期長達三年餘，每會二萬
    元，黃淑真縱為被告之好友，然被告受託代以第三人之名義
    入會，仍有相當之風險，則若如戊○○於另案偵查、原審及
    本件本院所稱因被告甲○○惟恐其夫知情，故以「李雪琴」
    、「美鳳」名義入會云云，則於丁○○○招攬會員時，即可
    向丁○○○表示「李雪琴」、「美鳳」係被告甲○○名義入
    會，會款應向被告甲○○收取，豈仍會向丁○○○表示就被
    告甲○○應繳納之會款亦由其本人負責繳納，已與一般代理
    他人參加互助會之常情不符，再者，證人戊○○又陳稱被告
    甲○○委請其以「李雪琴」、「美鳳」入會時，被告同事己○○在場聽聞知悉詳情及其將會款交付予被告甲○○云云（
    另案原審卷第128頁，本案原審卷第45、46頁），然證人己○○於另案原審及本院中均結證陳稱不知上情等語（另案原
    審92年度易字第2744號卷第125、126頁，本院卷第68頁），
    是證人己○○亦不足以證明被告甲○○確有以「李雪琴」、
    「美鳳」名義參加該互助會，則被告甲○○是否確有參加該
    互助會，已非無疑。
  (三)再者，戊○○於85年5月5日第2次會期，於標單上以「李雪
    琴」署名名義，記載標息5800元，在臺北縣三峽鎮○○路11
    號丁○○○、丙○○夫妻住處競標而得標，丁○○○即將連
    同死會會員繳納之會款共計會款579600元交付丙○○轉交予
    戊○○，並另由戊○○於收據1紙上以簽署「李雪琴」之署
    名，表示收訖該金額579600元，持以交付丙○○收執，戊○○復於同年8月5日第5次會期，在標單上簽署「美鳳」署名
    之名義，記載標息為7000元，再至丙○○住處參加競標而得
    標，丁○○○、又將連同死會會員繳之會款合計555000元交
    付丙○○轉交戊○○，戊○○亦再於收據上簽署「美鳳」署
    名義表示示收紇該金額，另於同年12月5日，戊○○又以其
    本人名義標得該次會款，收取金額589000元等情，亦據證人
    丁○○○、丙○○分別於另案原審、本件本院審理中結證屬
    實，並有戊○○得標記錄單在卷可稽（86偵字第4653號卷第
    15頁、86偵字第8724號卷第19頁，另案原審92年度易字第27
    44號卷第56至65、110至114頁，本院卷第45、46、48、63至
    65頁），證人戊○○亦坦以「李雪琴」、「美鳳」名義提出
    標單參與競標及收受標得之會款等語（另案原審卷第65頁，
    本件原審卷第43、44頁），則若係被告甲○○參加該互助會
    ，理應即由被告甲○○本人親自參與競標並收受得標之款項
    ，並在收據上簽署其名表示負責即可，又何須戊○○代為競
    標收受得標之款項並由戊○○本人簽署其名義，徒增擔負責
    任？抑且，證人戊○○就「李雪琴」、「美鳳」競標時之標
    單，於另案原審中先證稱：「用李雪琴、美鳳名義得標，標
    單係黃淑真（貞）寫好交給我，第二會是用我名義得標，第
    三會係黃淑真（貞）打電話叫我寫的」（另案原審卷第20頁
    ），於本件原審則自承「李雪琴」、「美鳳」名義之標單是
    伊寫的等語（原審卷第44頁），證人戊○○前後就「李雪琴
    」、「美鳳」名義參加競標時，該標單究係其本人或被告甲○○所書寫一情，前後所證相互不符，則證人戊○○所稱被
    告甲○○委請其競標一事，應非事實。
  (四)又證人戊○○前亦曾以其本人、夫林東波、姪女林淑卿名義
    參與乙○○（丙○○之兄弟）於83年間所籌組之另一互助會
    各一會，會款均由戊○○繳納，並先後於83年12月20日、84
    年8月6日、85年3月6日各以其本人、夫林東波、姪女林淑卿
    名義標取該互助會會款，其中其姪女林淑卿亦不知情戊○○
    以其名義標會，戊○○標得該會款後，於85年12月間即未再
    繳納會款等情，除據告訴人乙○○指訴綦詳外，亦為戊○○
    於偵查中供承無訛，並據證人林淑卿於另案原審中結證屬實
    ，且有乙○○之該互助會會單及戊○○收受會款之收據在卷
    可稽（86年度偵字第87 24號卷第2、17、19頁反面，88年度
    偵緝字第552號卷第44頁反面，另案原審92年度易字第2744
    號卷第73頁），而本件互助會亦係戊○○除以自已名義外，
    並向丁○○○表示另以「李雪琴」及「美鳳」名義參加該互
    助會，「李雪琴」、「美鳳」2人之繳付會款及參與標會均
    由戊○○全權負責為之，戊○○前後所參與乙○○、丁○○○之互助會，均除以本人名義入會外，另尚以他人名義入會
    ，情節相若，是以本件互助會是否確由被告甲○○以「李雪
    琴」、「美鳳」名義，已亦誠屬可疑，而再據證人丙○○於
    本院證稱：「要連標的時候，當時標會的金額都很高，會員
    要我不要讓她標，但是戊○○說會員的名字不同為何她不可
    以標，我不得已就讓她將標金標走，後來我要收會錢就找不
    到她，我才到法院告戊○○詐欺，一開始戊○○就每次都來
    標會，她都是標6、7千元，而且連續標，後來戊○○三會標
    完三會之後就走了。當時戊○○標會的標金超過行情（2 千
    多）太多，有會員就跟我說不要讓她標，很像要跑的跡象，
    而且把其他會員的標金提高，不讓戊○○全部標完，我中間
    有讓她拖延不讓她得標，她還是每個月都來標。這期間戊○○也將在我弟弟所招的合會全部標走，是用林東坡（戊○○
    的先生）、戊○○、林淑卿的名義標走，這部分也是標完之
    後就走人」等語（本院卷第48頁），證人丁○○○於本院亦
    證稱：「因為我們有規定，同一個人不能連續競標，戊○○
    說沒有關係，是人家叫我來標的，她說她要全權負責，只要
    我針對她就可以」（本院卷第64頁），依證人丙○○、丁○○○所證參與該互助會之同一會員，限制不得連續競標，然
    而戊○○卻一再以「李雪琴」、「美鳳」名義，記載高額標
    息，每期連續參以競標，勢在必得之姿態，顯見，證人戊○○無非以「李雪琴」、「美鳳」名義入會，以期規避不得連
    續競標之限制，復於標取會款後，又隨之避不見面，終止繳
    納死會會款，手法雷同。則被告甲○○果真以「李雪琴」、
    「美鳳」名義入會，實甚可疑。
  (五)至於被告甲○○固於本院另案審理戊○○被訴冒用「李雪琴
    」、「美鳳」名義參與本件互助會並標取會款之詐欺取財、
    偽造文書案件中，以證人身份到庭具結作證陳稱：其因參加
    其他互助會，資金窘困，乃委託戊○○以「李雪琴」及「美
    鳳」名義，參加丙○○所召集之互助會2會，圖以會養會，
    並由戊○○代為標會，上開2會得標後，均由其取得合會金
    ，然因週轉不靈而未再繳付會款等語（見前開本院刑事卷宗
    第94頁至第96頁），惟被告甲○○於本件偵查、原審及本院
    審理中一再堅稱本院另案之證詞係應戊○○之請託要求，故
    虛偽不實證言，為該案被告戊○○脫免刑責等語，若非屬實
    ，衡情被告甲○○當不至於否認本件被訴詐欺取財、偽造文
    書之輕罪，反而甘犯承認偽證重罪之理，又觀諸戊○○經告
    訴人丙○○、丁○○○、乙○○提起告訴，即避不見面，逃
    亡在外，於偵查中經檢察官先後二次通緝，復歷經原審、本
    院前案審理終結宣判之93年8月11日止，期間經歷近八年之
    久，均拖延清償積欠會款之態度，衡情，戊○○於該案件中
    ，為脫免其詐欺取財、偽造文書之罪責，當極盡勾串證人之
    能事，以期推諉卸免刑責，則其勾串被告甲○○以證人身份
    ，故為虛偽不實證言，陳證係由被告甲○○囑其以「李雪琴
    」、「美鳳」名義入會，並因被告甲○○未再給付會款，以
    致其有拖欠之情，歸責於被告甲○○，冀免入罪，至為明顯
    。
四、按刑事訴訟法第161條第1項規定：檢察官就被告犯罪事實，
    應負舉證責任，並指出證明之方法。因此，檢察官對於起訴
    之犯罪事實，應負提出證據及說服之實質舉證責任。倘其所
    提出之證據，不足為被告有罪之積極證明，或其闡明之證明
    方法，無從說服法官以形成被告有罪之心證，基於無罪推定
    之原則，自應為被告無罪判決之諭知。檢察官未提出適合於
    證明犯罪事實之積極證據，並闡明其證據方法與待證事實之
    關係。本院對於卷內訴訟資料，逐一剖析，參互審酌，以檢
    察官起訴事實中就共犯戊○○及證人丙○○、丁○○○、己○○等人所證述所述被告甲○○參與本件互助會之情節以觀
    ，仍存有諸多合理懷疑之處，以致本院仍無從獲得被告甲○○與共犯戊○○間有成立行使偽造私文書、詐欺取財罪嫌之
    確切心證，自應為被告甲○○無罪之諭知。
五、原審未察，據以對被告甲○○論罪科刑，尚有未洽，被告甲○○提起上訴，否認犯罪為有理由，原判決既有前揭瑕疵，
    無可維持，自應由本院將原判決撤銷予以改判，另為被告甲○○無罪之諭知。
六、至於被告甲○○本院另案審理戊○○被訴偽造文書案件準備
    程序中以證人身份，供前具結證稱：「因為我怕我先生知道
    ，所以隨便用個名字參加互助會。」「因為週轉不靈，所以
    我才會標取互助金。我原本就是以會養會，因為繳不出錢了
    ，所以才會跟這個會，標取互助金去繳另外的會錢。」等語
    （本院93年度上訴字第1092號卷第94至96、99頁），係其故
    意屬虛偽不實之證言，業據被告甲○○於本件偵查、原審、
    及本院審理中供明在卷，且其此部分虛偽證言，本院另案亦
    認為屬於該案案情有重要關係之事項，並採為認定戊○○共
    同犯罪之證據，而論以戊○○被訴詐欺取財、偽造文書犯行
    與被告甲○○間具有共同正犯關係，則被告甲○○所犯刑法
    第168條偽證罪嫌，自應由管轄之地方法院檢察署檢察官予
    以追訴，以資警惕。
據上論斷，應依刑事訴訟法第369條第1項前段、第364條、第301
條第1項，判決如主文。
本案經檢察官林慶宗到庭執行職務。
中    華    民    國    95    年    3     月    31    日
                  刑事第19庭審判長法  官  林堭儀
                                  法  官  宋  祺
                                  法  官  蔡明宏
以上正本證明與原本無異。
檢察官如不服本判決應於收受送達後十日內向本院提出上訴書狀
，其未敘述上訴之理由者並得於提起上訴後十日內向本院補提理
由書（均須按他造當事人之人數附繕本）。
被告不得上訴。
                                  書記官  陳建邦
中    華    民    國    95    年    3     月    31    日


司法院資訊處製作；財團法人民間司法改革基金會備份。
